臺灣高等法院刑事判決
                                   108年度上易字第2109號
上訴人  邱瑞珠
即被告          
              
上列上訴人即被告因傷害案件，不服臺灣新北地方法院108年度
易字第420號，中華民國108年9月9日第一審判決（起訴案號：臺
灣新北地方檢察署107年度調偵字第3195號）提起上訴，判決如
下：
    主    文
原判決撤銷。
邱瑞珠犯傷害罪，累犯，處拘役肆拾伍日，如易科罰金，以新臺
幣壹仟元折算壹日。
    犯罪事實
一、民國107年4月1日20時50分許，邱瑞珠因認鄰居（新北市○
    ○區○○路000巷00號5樓)吳國楨次子曾關閉公寓樓梯間公
    共電燈、損壞樓梯間紗窗而與吳國楨配偶廖素貞、吳國楨之
    子吳玠融在1樓樓梯間發生爭執，並沿著樓梯走到2樓邱瑞珠
    住處門口，期間仍持續爭吵。吳國楨於5樓聽聞爭執聲，下
    樓，在2樓樓梯間平台欲加以勸阻，邱瑞珠竟基於傷害犯意
    ，穾然回身以腳踢踹吳國楨下腹部，致吳國楨重心不穩而向
    後傾倒；吳玠融即刻上前攀扶吳國楨並制止邱瑞珠；而邱瑞
    珠並未停止攻擊，持續持鑰匙向吳玠融、吳國楨揮舞，並徒
    手拉扯吳玠融、吳國楨，致吳國楨右手挫傷、瘀傷、腹壁挫
    傷；吳玠融頸部擦傷、右肘及前臂多處表潛傷、擦傷。
二、案經吳國楨、吳玠融訴由新北市政府警察局海山分局移請臺
    灣新北地方檢察署檢察官偵查起訴。
    理　　由
一、證據能力：
（一）被告以外之人於審判外之陳述，雖不符前4條規定，而當
      事人於審判程序同意作為證據，法院審酌該言詞或書面陳
      述作成之情況，認為適當者，得為證據。當事人、代理人
      或辯護人於法院調查證據時，知有第159條第1項不得為證
      據之情形，而未於言詞辯論終結前聲明異議者，視為有前
      項同意。刑事訴訟法第159條之5第1項、第2項明文規定。
      被告以外之證人於警詢、偵查之證述，經依法踐行調查證
      據程序，檢察官、被告均知有該證詞，而不爭執各項證據
      之證據能力，且未於言詞辯論終結前聲明異議，審酌證人
      筆錄作成之情況，並無在非自由意志情況下所為陳述，認
      為適當，依刑事訴訟法第159條之5第2項規定，具有證據
      能力。
（二）其餘憑以認定被告犯罪事實之非供述證據，查無違反法定
      程序取得之情，依同法第158條之4規定反面解釋，均有證
      據能力。
二、被告坦承於上述時地與告訴人吳玠融、吳國楨及證人廖素貞
    發生爭執；但否認傷害告訴人，辯解略稱：當日是告訴人吳
    玠融在2樓擋在我家門口。告訴人吳國楨從樓上衝下來推我
    。吳玠融從後方毆打我。告訴人一家3口先攻擊我，我是正
    當防衛。我回過身根本沒有碰到吳國楨，他們3個就退後了
    ，告訴人傷勢不知從何而來，當日受傷的人是我。
三、認定犯罪事實所憑證據及理由：
（一）上述犯罪事實，已經證人即告訴人吳國楨、吳玠融明確證
      述（偵卷第7至11、126至128頁，原審卷第102、104、108
      至109頁，偵卷第14至19、127頁，原審卷第119至122、12
      5頁）並經證人即告訴人吳國楨之配偶廖素貞、見聞現場
      情形之同址3樓住戶胡維鈴證述（調偵卷第109至111頁，
      原審卷第112至113、117頁，偵卷第43頁，調偵卷第25至
      26頁，原審卷第128頁）所述情節大致相符，並無歧異。
      衡情證人胡維鈴與雙方均無特殊情誼關係，偶然聽聞聲響
      而查看屋外狀況，應無偏頗一方之原因、動機，且無甘冒
      偽證罪風險而為虛偽證言必要，證人胡維鈴之證詞可信度
      高，可以採信。
（二）告訴人2人於當日23時53分許，前往醫療財團法人徐元智
      先生醫藥基金會亞東紀念醫院急診檢傷，傷勢分別如犯罪
      事實欄所示，有該院107年10月29日亞病歷字第000000000
      2號函、告訴人2人病歷影本、診斷證明書、傷勢照片6張
      可憑（調偵卷第53至103頁，偵卷第41、39、143至146頁
      ）顯示告訴人2人之傷勢，與上述證人陳述之傷害方式、
      位置相符。
（三）被告之辯解前後不一，且不符合常情事理，尚難採信：
  １、歷次辯解略以：
（１）107年4月1日警詢：當日我回到住家樓下，遇到廖素貞和
      吳玠融，廖素貞要跟我講關於2樓樓梯電燈的事，我不想
      理她就逕自離開欲回住家休息，不知為何吳國楨從樓上下
      來將我攔下不讓我進入我住家，我要插鑰匙轉門時，吳國
      楨就將我手拉開，造成我右手中指破皮、右手小拇指瘀血
      ，吳玠融在一旁看到爸爸動手就過來助陣，將我推開造成
      我右手肘挫傷（偵卷第21至22頁）。
（２）107年6月22日警詢：我沒用腳踹吳國楨胯下及拉傷他的手
      ，是吳國楨不讓我進去住處推開我的手，我也沒有攻擊吳
      玠融，是吳玠融徒手攻擊我及重重的推我，造成我手肘紅
      腫及擦傷（偵卷第26頁）。
（３）107年11月7日偵訊供稱：當日我騎車回家，吳玠融還有吳
      國楨突然衝出跑到我面前，吳玠融先上樓，接著是我，之
      後是廖素貞，一起到2樓，當時吳玠融站在那邊守候，當
      天沒有談論到吳玠融弟弟亂關公共電燈及毀損紗窗的事。
      到2樓平台後，吳玠融站在鞋櫃旁邊，跑來跑去，我上樓
      時，他本來在左邊，之後跑到右邊，我開門時，吳玠融站
      在鞋櫃那邊，我拿出鑰匙，但還沒插入鑰匙孔，往左上方
      看就看到吳國楨下來，當時吳玠融站在我後面，鑰匙有插
      入鑰匙孔，吳國楨下來時用力推我，我沒有頂住而撞到鞋
      櫃，吳國楨衝下來用2隻手推；吳國楨第1次推我我沒有撞
      到鞋櫃，第2次推我才撞到鞋櫃，吳玠融在後面毆打我，
      我被推第2次時門還沒打開（調偵卷第138至140頁）。
（４）108年7月1日原審準備程序辯稱：當天我買完東西，停機
      車在樓下，廖素貞帶吳玠融朝我走來，廖素貞問我，我回
      應幾句，吳玠融說試試看，我隨即往我2樓住家走，吳玠
      融衝到2樓擋住我去路，吳國楨衝下來往我左邊靠，我拿
      鑰匙準備要進門，插入鑰匙孔，吳國楨雙手推我，吳玠融
      從我後方毆打我幾拳，我回過身怕他們第2次攻擊我（原
      審卷第42至43頁）。
（５）108年8月19日於原審供稱：當天我要回家，廖素貞帶她兒
      子找我講話，我不予理會還遭受威脅，我正準備上2樓，
      我上樓沒跟對方有爭執、對話，是廖素貞按電鈴通知她老
      公衝下來，我到2樓準備開門，他們團團把我圍困在我家
      鐵門攻擊我在先，吳玠融作勢要攻擊我女兒，然後吳國楨
      衝下往我左邊靠，我準備開門吳國楨就推我，我右手撞到
      我住家鐵門，馬上破皮，吳玠融從我後面連續毆打我，我
      站都站不住，吳國楨又推一下，吳玠融看他爸爸推，也往
      我這邊推一下，我有往鞋櫃方向傾過去把鞋櫃撞倒，我怕
      他們再次攻擊我，突然間我看到我女兒打開門，吳玠融還
      要衝去攻擊我女兒，我女兒就退到裡面，我擋在吳玠融前
      面往我家走進去，拿水喝並等警察來（原審卷第174至175
      、178至179頁）。
  ２、關於當日在1樓與證人廖素貞、告訴人吳玠融有無對話？
      在2樓，告訴人吳國楨下樓是否是受證人廖素貞通知？告
      訴人吳國楨下樓之後究竟是將被告之手拉開或推開？告訴
      人吳國楨推開被告之次數？告訴人吳玠融有無推被告？指
      稱遭推第2次之行為人是何人？告訴人吳玠融有無自被告
      後方毆打被告？被告歷次供述均不相符。
  ３、事後被告就醫驗傷結果，主訴「遭人毆打、右手前臂挫傷
      紅腫瘀青、右手中指破皮、右手小指瘀青、雙手手臂挫傷
      紅腫」有新北市立聯合醫院107年10月29日新北醫歷字第
&ZZZZ; &ZZZZ; &ZZZZ; 0000000000號及被告相關病歷資料影本
      可憑（調偵卷第43
      至52頁）並無被告所述遭告訴人2人往鞋櫃推或遭告訴人
      吳玠融毆打後背部之傷痕。以被告自稱遭告訴人2人及證
      人廖素貞團團包圍，並遭告訴人2人往鞋櫃推兩次，其中
      一次鞋櫃因而翻倒，告訴人吳玠融並毆打被告後背部等情
      狀，傷勢僅如上述之驗傷結果，並不合理；況且，被告提
      告吳國楨父子涉犯傷害罪嫌部分，已經臺灣新北地方檢察
      署檢察官以107年度偵字第35081號、107年度調偵字第31
      95號不起訴處分確定；參酌被告供述前後反覆，相較於告
      訴人2人之指訴有補強證據得以佐證，應認較可採信。
  ４、雖然證人即被告之女邱湘綾於偵查中證稱：當時我在2樓
      ，聽到吳玠融很大聲，我有警覺，我將家裡裡面的木門先
      打開，看到吳玠融衝到2樓等我媽，我媽跟著上來，廖素
      貞也跟著上來，之後吳國楨從上面下來說怎樣怎樣，我看
      到他們推我媽撞鞋櫃，我媽就叫我名字開門報警，我拿手
      機說我報警喔，我就拍他，之後3樓鄰居報警（偵卷第134
      頁）然經檢察官逐一釐清當日見聞細節，證人邱湘綾即反
      覆其詞，供稱：家裡裡面的門是木門，外面的是鐵門，鐵
      門有紗窗，我隔著紗窗看到吳玠融先上樓堵住我媽，我媽
      正準備拿鑰匙開門，吳玠融就說怎樣怎樣，我媽有繞過吳
      玠融去開門，吳國楨就從左邊快步下來說怎樣怎樣，我是
      聽到腳步聲（改稱）我看到吳國楨推我媽的手（又稱）我
      媽當時正準備拿鑰匙開門，我聽到吳國楨推我媽的手導致
      鑰匙扭曲變形（另稱）我是貼在門上看到吳國楨推我媽的
      手云云，嗣經檢察官質以為何不逕將門扇開啟讓被告進去
      家中後，證人邱湘綾則證稱：我正要讓我媽進來，當時吳
      國楨動作很快，他快速下來推我媽，還快速地打我媽幾拳
      ，我是聽到吳國楨推我媽，我媽沒有撞到鞋櫃，之後我看
      到吳玠融出拳打我媽左後腰，吳玠融又用雙手推我媽撞向
      鞋櫃，導致鞋櫃變形。我媽被推之後我把鐵門打開，吳玠
      融看到我就後退，我拿手機就說報警喔，吳玠融作勢要攻
      擊我，他怕就收手了（偵卷第134至138頁）當日，證人邱
      湘綾究竟是「聽」或「看」到告訴人吳國楨推被告的手？
      於同一次訊問程序數度翻異說詞。其是以何等方式「聽」
      告訴人吳國楨「推」被告之手？聲響的具體內容為何？證
      言並不符合常情。參酌證人邱湘綾陳述當時其所處位置及
      被告住家外觀：外門鐵門左側有數條欄杆、鐵門右側即鑰
      匙孔為實心、並無欄杆縫隙、被告住家門外樓梯間平台之
      空間大小及被告之身形等客觀情狀，有新北市政府警察局
      海山分局107年12月5日新北警海刑字第1073444497號函及
      相對位置相片10張可憑（調偵卷第167至173頁）可認證人
      邱湘綾縱使站在住家內並緊貼鐵門欄杆向外觀看，觀看角
      度應受被告身體阻擋而僅能看到被告身體，實無可能看到
      告訴人吳國楨自其右側之3樓樓梯往下並以手推被告之行
      為；並且證人吳國楨證稱：被告的女兒是我在抓被告的手
      時才出來；證人吳玠融、廖素貞也證稱：被告女兒是在被
      告踢完我先生之後才出現（原審卷第110、117、124頁）
      被告也供稱：將鑰匙插入鑰匙孔之時，門還沒打開，沒有
      注意到邱湘綾在何處（調偵卷第139頁）足見證人邱湘綾
      並非於告訴人吳玠融與被告、證人廖素貞一同上樓之時即
      已開啟住家內門而看到衝突過程。證人邱湘綾所述內容，
      不僅與告訴人2人、證人廖素貞證述情節有違，且與被告
      辯解不相符，難以採信，不足為被告有利認定。
  ５、被告因認告訴人吳國楨次子任意關閉公共電燈及毀損紗窗
      ，而與告訴人等發生爭吵，爭吵過程先以腳踹踢告訴人吳
      國楨下腹部，且無從認定告訴人2人有傷害被告之行為，
      被告所為並非對於現在不法之侵害加以防衛，不符合正當
      防衛阻卻違法要件。
  ６、告訴人2人於當日即前往亞東醫院急診檢傷；因被告於107
      年4月1日對告訴人2人提出傷害、妨害自由告訴，告訴人2
      人才於107年4月21日提出傷害告訴，並以前述診斷證明書
      為證，有警詢筆錄及診斷證明書可證（偵卷第21至23、7
      至11、13至19、39、41頁）參酌證人即當日到場處理的員
      警黃楷諺證稱：「（你到現場處理的情形如何？）當時有
      人打110通報，我們在線上巡邏並前往處理，到場時糾紛
      已經結束了，他們各自在不同樓層，當下我們詢問他們哪
      邊有受傷，我幫他們拍照後把照片拿給所內受理的員警，
      再請他們去補驗傷單。（你到現場時，有看到本件的告訴
      人吳國楨和吳玠融他們的身上有受傷嗎？還是吳國楨和吳
      玠融他們有告訴你他們有受傷？）吳國楨和吳玠融其中一
      個人的手有挫傷、破皮，但是哪一隻手我忘記了。（吳國
      楨和吳玠融他們兩個人有沒有跟你說他們身上有受傷？）
      有，當下我幫忙拍照。（你後來有把照片交給所內的警員
      去做筆錄？）是。（當天你到現場，除了剛剛說的吳國楨
      、吳玠融、邱瑞珠有跟你說他們有受傷，你有拍照以外，
      他們還有跟你說什麼話嗎？有無跟你說他們之間為什麼起
      衝突、是誰攻擊誰、經過情形如何？）他們鄰居之前就有
      糾紛了，這次不知道為什麼就突然吵起來，本來是一個先
      生跟邱瑞珠在吵架，另外一位先生聽到吵架聲音所以下樓
      ，後來就一起吵起來，他們是這樣跟我陳述。（當天吳玠
      融和吳國楨有沒有講說他們的傷是如何造成的？）有，他
      們說這位邱小姐有攻擊他們。（你說他們兩位都有受傷，
      他們說他們的傷是邱小姐攻擊他們所造成的？）對。我印
      象中好像有人說他（她）有被踹一腳肚子，我忘記是誰。
      」（本院卷第104至106頁）被告辯稱告訴人2人捏造傷勢
      ，不能採信。
（四）當事人、代理人、辯護人或輔佐人聲請調查之證據，法院
      認為不必要者，得予駁回，刑事訴訟法第163條之2第1項
      明文規定。而待證事實已經明確無再調查必要者，依該條
      第2項第3款規定，即屬不必要調查之證據。被告請求將上
      訴狀所附當日衝突照片2張（本院卷第47、49頁）送請法
      務部調查局鑑定，並聲請調閱告訴人2人亞東醫院病歷資
      料，以證明告訴人2人當日並無絲毫傷痕，告訴人2人之傷
      勢是其等捏造。然查，告訴人2人因衝突而受傷之事實，
      已經調查認定如前所述，待證事實已經明確，依刑事訴訟
      法第163條之2規定，認無調查必要，應予駁回。綜上，事
      證明確，被告犯行可以認定，應依法論科。
四、論罪：
（一）刑法第2條第1項規定：行為後法律有變更，適用行為時法
      律。但行為後法律有利於行為人，適用最有利於行為人法
      律。刑法第277條第1項於108年5月31日修正施行。修正後
      法定刑度較修正前提高，並無較有利於被告，應依刑法第
      2條第1項前段規定，適用行為時即修正前刑法第277條第1
      項規定。核被告所為，係犯修正前刑法第277條第1項傷害
      罪。
（二）被告以一傷害犯行侵害2人法益，想像競合犯，依刑法第
      55條規定，從一重之傷害罪處斷
（三）被告因竊盜案件，經判處有期徒刑3月確定，105年12月28
      日執行完畢，有本院被告前案紀錄表可憑。5年內，故意
      再犯有期徒刑以上之罪，累犯。原審考量被告構成累犯之
      竊盜罪與本案罪名不同，而不依刑法第47條第1項規定加
      重其刑；然而刑法第47條及司法院釋字第775號解釋意旨
      ，均未規定必須前案與本案犯行罪名相同才得以加重刑罰
      。被告前案之竊盜罪與本罪，皆屬故意犯罪，一再觸犯法
      禁，顯非一時失慮。原審裁量不予加重刑罰，雖欠允當；
      但僅被告上訴，礙於刑事訴訟法第370條之限制，應予維
      持，認定構成累犯，不加重其刑。
五、撤銷改判及科刑審酌事項：
（一）原審為被告科刑判決諭知，固非無見；惟查：原判決理由
      論述被告構成累犯，然於主文漏未諭知。被告上訴否認犯
      行，雖無理由，原判決既有可議，自應撤銷改判。
（二）審酌被告未理性、和平處理紛爭之犯罪動機、目的、手段
      、所生損害及智識程度、家庭經濟狀況，否認犯行，證人
      於（偵查）原審作證之時，已經審判長多次提醒被告，卻
      仍有施加證人心理壓力或恫嚇言語，有被告與證人胡維鈴
      之對話錄音及原審108年7月29日審判筆錄可證（原審卷第
      59至61、99至133頁）至今未與告訴人和解等一切情狀，
      量處如主文所示之刑，並諭知易科罰金折算標準。
據上論斷，依刑事訴訟法第369條第1項前段、第364條、第299條
第1項前段，修正前刑法第277條第1項、刑法第2條第1項前段、
第55條、第47條第1項、第41條第1項前段，刑法施行法第1條之1
第1項、第2項前段，判決如主文。
本案經檢察官李冠輝偵查起訴，檢察官侯名皇到庭執行職務。
中　　華　　民　　國　  108 　年　　12　　月　　25　　日
                  刑事第二庭審判長法　官  周盈文
　　　　　　　　　　　　　　　　  法　官  錢建榮
　　　　　　　　　　　　　　　    法　官  郭豫珍
以上正本證明與原本無異。
不得上訴。
                                  書記官  高楚安
中　　華　　民　　國　　108 　年　　12　　月　　25　　日
附錄：本案論罪科刑法條全文 
修正前中華民國刑法第 277 條
傷害人之身體或健康者，處三年以下有期徒刑、拘役或一千元以
下罰金。
犯前項之罪因而致人於死者，處無期徒刑或七年以上有期徒刑；
致重傷者，處三年以上十年以下有期徒刑。